臺灣桃園地方法院民事判決　　　　　　 99年度重訴字第347號
原　　　告　國防部軍備局
法定代理人　劉復龍
原　　　告　財政部國有財產局
法定代理人　張佩智
上 2人共同
訴訟代理人　李志澄律師
複　代理人　林美伶律師
被　　　告　梁坤喜
訴訟代理人　陳宏瑄律師
複　代理人　魏釷沛律師
　　　　　　余貞儀
被　　　告　梁文龍
　　　　　　梁坤福
兼上 2　人
訴訟代理人　梁坤運
上列當事人間請求拆屋還地事件，本院於民國100 年10月12日言
詞辯論終結，判決如下：
    主      文
被告梁坤喜應將坐落桃園縣龜山鄉○○段四二三、四二六之一、
四二六之二、四三○之一地號土地上，如附圖所示編號三十七部
分，面積七平方公尺、編號三十八部分，面積十四平方公尺、編
號三十五部分（一樓建物部分），面積十五平方公尺、編號三十
六部分（一樓建物部分），面積二平方公尺、編號三十九部分，
面積九十六平方公尺、編號四十部分，面積二百二十二平方公尺
、編號四十一部分，面積○點三四平方公尺之地上物拆除，將該
編號三十五至四十一部分之土地遷讓返還原告國防部軍備局。
被告梁坤喜應給付原告國防部軍備局新臺幣萬陸仟壹佰伍拾玖
元，及自民國九十九年十月二十三日起至清償日止，按年息百分
之五計算之利息，暨自民國九十九年十月十六日起至遷讓返還前
開所示土地之日止，按月給付原告國防部軍備局新臺幣柒佰貳拾
伍元。
被告梁文龍應將坐落桃園縣龜山鄉○○段四二六、四二六之一、
四二六之二、四二七、四二七之一、四三○地號土地上，如附圖
所示編號十七部分，面積二十二平方公尺、編號十八部分，面積
十七平方公尺、編號二十部分，面積四平方公尺、編號二十一部
分，面積七平方公尺、編號二十二部分，面積為十一平方公尺、
編號二十三部分，面積四十七平方公尺、編號二十七部分，面積
三百四十四平方公尺、編號二十八部分，面積一百七十一平方公
尺、編號三十五部分（二樓建物部分），面積十五平方公尺、編
號三十六部分（二樓建物部分），面積二平方公尺之地上物拆除
，將該編號十七、十八、二十至二十三、二十七、二十八、三十
五、三十六部分之土地遷讓返還原告國防部軍備局。
被告梁文龍應給付原告國防部軍備局新臺幣陸萬伍仟陸佰肆拾陸
元，及自民國九十九年十月二十二日起至清償日止，按年息百分
之五計算之利息，暨自民國九十九年十月十六日起至遷讓返還前
開所示土地之日止，按月給付原告國防部軍備局新臺幣壹仟佰
壹拾陸元。
被告梁坤運應自上開第三項中，編號三十五部分（二樓建物部分
），面積十五平方公尺、編號三十六部分（二樓建物部分），面
積二平方公尺之地上物遷出，將該編號三十五、三十六部分之土
地遷讓返還予原告國防部軍備局。
被告梁坤運應將坐落桃園縣龜山鄉○○段四二六之一、四二六之
二、四三○、四三○之一地號土地上，如附圖所示編號二十四部
分，面積九平方公尺、編號二十五部分，面積一百平方公尺、編
號二十六部分，面積二十三平方公尺、編號三十部分，面積三十
八平方公尺、編號三十一部分，面積五平方公尺、編號三十二部
分，面積四平方公尺、編號三十三部分，面積五平方公尺、編號
三十四部分，面積二平方公尺之地上物拆除，將該部份土地遷讓
返還原告國防部軍備局。
被告梁坤運應給付原告國防部軍備局新臺幣壹萬玖仟佰拾伍
元，及自民國九十九年十月二十二日起至清償日止，按年息百分
之五計算之利息，暨自民國九十九年十月十六日起至遷讓返還前
開所示土地之日止，按月給付原告國防部軍備局新臺幣佰捌拾
捌元。
被告梁坤福應將坐落桃園縣龜山鄉○○段四一九之一、四二三之
二、四二二地號土地上，即如附圖所示編號四十二部分，面積二
平方公尺、編號四十三部分，面積十八平方公尺、編號四十六部
分，面積一百一十七平方公尺、編號四十四部分，面積八十一平
方公尺、編號四十五部分，面積一百三十七平方公尺、編號四十
八部分，面積八平方公尺、編號四十七部分，面積六平方公尺之
地上物拆除，將編號四十二至四十六部分之土地返還原告國防部
軍備局，將編號四十七及四十八部分之土地返還原告財政部國有
財產局。
被告梁坤福應給付原告國防部軍備局新臺幣萬玖仟伍佰肆拾肆
元，給付原告財政部國有財產局新臺幣貳仟柒佰拾陸元，及均
自民國九十九年十月二十二日起至清償日止，按年息百分之五計
算之利息，暨自民國九十九年十月十六日起至遷讓返還前開所示
土地之日止，按月給付原告國防部軍備局新臺幣捌佰零伍元，給
付原告財政部國有財產局伍拾玖元。
被告梁坤喜、梁坤運、梁坤福、梁文龍應將坐落桃園縣龜山鄉○
○段四三○地號土地上，如附圖所示編號二十九部分，面積十二
平方公尺之地上物拆除，將該部份土地遷讓返還原告國防部軍備
局。
被告梁坤喜、梁坤運、梁坤福、梁文龍應給付原告國防部軍備局
新臺幣壹仟貳佰肆拾柒元，及自被告梁坤喜部分自民國九十九年
十月二十三日起算，被告梁坤運、梁坤福、梁文龍部分自民國九
十九年十月二十二日起算，均至清償日止，按年息百分之五計算
之利息，暨自民國九十九年十月十六日起至遷讓返還前開所示土
地之日止，按月給付原告國防部軍備局新臺幣貳拾伍元。
原告其餘之訴駁回。
訴訟費用由被告梁坤福負擔千分之二百五十八，被告梁坤喜負擔
千分之二百二十一，被告梁文龍負擔千分之四百零一，被告梁坤
運負擔千分之一百一十八，餘由原告負擔。
本判決第一項於原告國防部軍備局以新臺幣貳拾肆萬肆仟元為被
告梁坤喜供擔保後，得假執行。但被告梁坤喜如以新臺幣柒拾
萬零肆佰陸拾肆元為原告國防部軍備局預供擔保，得免為假執行
。
本判決第二項於原告國防部軍備局以新臺幣壹萬仟元為被告梁
坤喜供擔保後，得假執行。但被告梁坤喜如以新臺幣萬陸仟壹
佰伍拾玖元為原告國防部軍備局預供擔保，得免為假執行。
本判決第三項於原告國防部軍備局以新臺幣肆拾肆萬仟元為被
告梁文龍供擔保後，得假執行。但被告梁文龍如以新臺幣壹佰
拾貳萬陸仟壹佰伍拾元為原告國防部軍備局預供擔保，得免為假
執行。
本判決第四項於原告國防部軍備局以新臺幣貳萬貳仟元為被告梁
文龍供擔保後，得假執行。但被告梁文龍如以新臺幣陸萬伍仟陸
佰肆拾陸元為原告國防部軍備局預供擔保，得免為假執行。
本判決第五項於原告國防部軍備局以新臺幣陸仟元為被告梁坤運
供擔保後，得假執行。但被告梁坤運如以新臺幣壹萬柒仟捌佰伍
拾元為原告國防部軍備局預供擔保，得免為假執行。
本判決第六項於原告國防部軍備局以新臺幣壹拾萬壹仟元為被
告梁坤運供擔保後，得假執行。但被告梁坤運如以新臺幣拾玖
萬零陸佰元為原告國防部軍備局預供擔保，得免為假執行。
本判決第七項於原告國防部軍備局以新臺幣柒仟元為被告梁坤運
供擔保後，得假執行。但被告梁坤運如以新臺幣壹萬玖仟佰
拾伍元為原告國防部軍備局預供擔保，得免為假執行。
本判決第八項於原告國防部軍備局以新臺幣貳拾柒萬元，原告財
政部國有財產局以新臺幣貳萬壹仟元為被告梁坤福供擔保後，得
假執行。但被告梁坤福如分別以新臺幣捌拾萬捌仟柒佰肆拾陸元
及新臺幣陸萬零伍佰拾陸元為原告國防部軍備局及財政部國有
財產局預供擔保，得免為假執行。
本判決第九項於原告國防部軍備局以新臺幣壹萬肆仟元，原告財
政部國有財產局以新臺幣壹仟元為被告梁坤福供擔保後，得假執
行。但被告梁坤福如分別以新臺幣萬玖仟伍佰肆拾肆元及新臺
幣貳仟柒佰拾陸元為原告國防部軍備局及財政部國有財產局預
供擔保，得免為假執行。
本判決第十項於原告國防部軍備局以新臺幣玖仟元為被告供擔保
後，得假執行。但被告如以新臺幣貳萬伍仟貳佰元為原告國防部
軍備局預供擔保，得免為假執行。
本判決第十一項於原告國防部軍備局以新臺幣壹仟元為被告供擔
保後，得假執行。但被告如以新臺幣壹仟貳佰肆拾柒元為原告國
防部軍備局預供擔保，得免為假執行。
原告其餘假執行之聲請駁回。
    事實及理由
壹、程序方面：
    按訴狀送達後，原告不得將原訴變更或追加他訴。但請求之
    基礎事實同一者，不在此限，民事訴訟法第255 條第1 項第
    2 款定有明文。次按所謂請求之基礎事實同一，係指變更或
    追加之訴與原訴之主要爭點有其共同性，各請求利益之主張
    在社會生活上可認為同一或關連，而就原請求之訴訟及證據
    資料，於審理繼續進行在相當程度範圍內具有同一性或一體
    性，得期待於後請求之審理予以利用，俾先後兩請求在同一
    程序得加以解決，避免重複審理，進而為統一解決紛爭者，
    即屬之（最高法院95年度台上字第1573號判決意旨可資參照
    ）。經查，本件原告國防部軍備局起訴時原僅就桃園縣龜山
    鄉○○段419 之1 、423 、423 之2 、426 之1 、426 之2
    、42 7之1 、430 及430 之1 地號土地，對被告請求拆除地
    上物及遷讓返還土地，另請求相當於租金之不當得利，嗣於
    本院審理中，追加原告財政部國有財產局，並追加同段422
    、42 6、427 地號土地（參見本院卷第108 頁），經核原訴
    與追加之訴間有相當之關連性，且原訴之證據資料得於追加
    之訴審理時予以利用，揆諸前開規定，可認原訴與追加之訴
    之請求基礎事實係屬同一，原告所為訴之追加，於法有據，
    應予准許。
貳、實體方面：
一、原告主張：
  (一)坐落桃園縣龜山鄉○○段419 之1 、423 、423 之2 、426
    、426 之1 、426 之2 、427 、427 之1 、430 、430 之1
    、422 、499 之1 地號等12筆土地（以下合稱系爭土地）係
    屬中華民國國有，而由原告（以下分別稱軍備局及國產局）
    分別管理之土地（前10筆土地為軍備局管理，後2 筆為國產
    局管理），惟被告無法律權源而占有系爭土地，其中被告梁
    坤喜占有使用如附圖所示編號35至41部分土地，被告梁文龍
    占有使用如附圖所示編號17、18、20至23、27、28、35、36
    部分土地，被告梁坤運占有使用如附圖所示編號24至26、30
    至34部分土地，被告梁坤福占有使用如附圖所示編號42至46
    、47、48部分土地，被告並共同占有使用如附圖所示編號29
    部分土地。
  (二)按「所有人對於無權占有或侵奪其所有物者，得請求返還之
    。對於妨害其所有權者，得請求除去之，有妨害其所有權之
    虞者，得請求防止之。」民法第767 條定有明文，本件被告
    無法律上權源占有使用原告管理之前開土地，原告自得依前
    開規定，基於行使土地所有權人之地位，請求被告拆除地上
    物及遷讓交還系爭土地。又被告無法律上權源占有使用系爭
    土地，自受有相當於租金之利益，原告則受有相當於租金之
    損失，原告依關於不當得利之規定，請求被告等返還不當得
    利予原告。參照土地法第97條：「城市地方房屋之租金，以
    不超過土地及其建築物申報總價額年息百分之10為限」之規
    定，再參諸平均地權條例施行細則第21條規定：「公有土地
    ．．．以各該宗土地之公告地價為申報地價，免予申報。」
    之規定，及參考行政院核定之國有出租基地租金率為百分之
    5 之標準，原告請求該不當得利之金額，以各年期申報地價
    為計算基準，再依占有土地申報地價之總額年息百分之5 計
    算相當於租金之不當得利，其計算式詳如附表一所示，被告
    就民國94年10月16日至99年10月15日之部分自應附加法定利
    息與原告，就99年10月16日以後部分，亦應按99年度之計算
    方式，給付至遷讓交還土地之日止。
  (三)依國有財產法第42條第1 項第2 款規定：82年7 月21日前已
    實際使用，並願繳清歷年使用補償金者，「得」將非公用財
    產類不動產逕予出租；再依財政部98年9 月24日修頒「各機
    關經管國有公用被占用不動產處理原則」第1 點第2項第2款
    第4 目規定：「國產局得依法辦理出租、出售之土地，經管
    理機關檢具占用人或其他得依法取得合法使用權者之申請書
    及相關證明文件，並經占用人向管理機關繳清使用補償金後
    ，送國產局審查符合規定要件」，即占用人需提出82年7 月
    21日前實際使用之時間證明文件（如戶籍證明、房屋稅繳納
    證明、水電費收據及其他政府機關或公營事業機構出具之證
    明文件），洽國產局申辦，俟審核後始得向國產局承租土地
    。但是否出租，國產局仍得考量國有土地利用需求等情形而
    為決定，並非必為出租不可，且本件被告於98、99年間雖提
    出文件申請承租，然經國產局審核之後，認渠等均不符相關
    規定故無法同意。從而，證人郭甡良證稱被告已符合承租資
    料，僅需再補充書面資料云云，顯與事實不符。被告迄今既
    尚未能提出合法使用系爭土地權源之證明，原告爰依民法76
    7 條及第179 條之規定，請求被告拆除地上物及遷讓返還土
    地，並給付相當於租金之不當得利損害賠償。
  (四)鈞院於99年12月16日履勘現場時，被告均稱就本件占有系爭
    土地之地上物均有拆除權限，則被告就該地上物即具有事實
    上管理處分權，縱如梁坤運所述伊長期居住本件地上物，此
    乃屬伊對自己有管理處分權之房屋或建物之使用情形，仍不
    影響伊對於上述地上物無權占用原告管有之系爭土地之事實
    ，且本件並無民法第425條之1之適用。
  (五)民法第373 條係規範買賣當事人間買賣之標的物利益及風險
    承擔之問題，與本件被告是否合法占用系爭土地無涉，兩造
    間並無買賣關係。又本件地上物均為82年以後之非法增建，
    益見被告並無合法使用系爭土地之正當權源。
  (六)聲明：
  1.梁坤喜應將坐落桃園縣龜山鄉○○段423 、426 之1、426之
    2、430 之1 地號土地上，如附圖所示編號37部分，面積7平
    方公尺、編號38部分，面積14平方公尺、編號35部分（一樓
    建物部分），面積15平方公尺、編號36部分（一樓建物部分
    ），面積2 平方公尺、編號39部分，面積96平方公尺、編號
    40部分，面積222 平方公尺、編號41部分，面積0.34平方公
    尺之地上物拆除，將該編號35至41部分之土地遷讓返還軍備
    局。
  2.梁坤喜應給付軍備局新臺幣（下同）36,160元，及自起訴狀
    繕本送達翌日起至清償日止，按年息百分之5 計算之利息，
    暨自99年10月16日起至遷讓返還前開所示土地之日止，按月
    給付軍備局725 元。
  3.梁文龍應將坐落桃園縣龜山鄉○○段426、426 之1 、426之
    2、427、427 之1 、430 地號土地上，如附圖所示編號17部
    分，面積22平方公尺、編號18部分，面積17平方公尺、編號
    20部分，面積4 平方公尺、編號21部分，面積7 平方公尺、
    編號22部分，面積11平方公尺、編號23部分，面積47平方公
    尺、編號27部分，面積344 平方公尺、編號28部分，面積17
    1 平方公尺、編號35部分（二樓建物部分），面積15平方公
    尺、編號36部分（二樓建物部分），面積2 平方公尺之地上
    物拆除，將該編號17、18、20至23、27、28、35、36部分之
    土地遷讓返還軍備局。
  4.梁文龍應給付軍備局65,649元，及自起訴狀繕本送達翌日起
    至清償日止，按年息百分之5 計算之利息，暨自99年10月16
    日起至遷讓返還前開所示土地之日止，按月給付軍備局1,31
    6元。
  5.梁坤運應自訴之聲明第3 項中，編號35部分（二樓建物部分
    ），面積15平方公尺、編號36部分（二樓建物部分），面積
    2 平方公尺之地上物遷出，將該編號35、36部分之土地遷讓
    返還予軍備局。
  6.梁坤運應將坐落桃園縣龜山鄉○○段426 之2 、430 地號土
    地上，如附圖所示編號24部分，面積9 平方公尺、編號25部
    分，面積100 平方公尺、編號26部分，面積23平方公尺、編
    號30部分，面積38平方公尺、編號31部分，面積5 平方公尺
    、編號32部分，面積4 平方公尺、編號33部分，面積5 平方
    公尺、編號34部分，面積2 平方公尺之地上物拆除，將該部
    份土地遷讓返還軍備局。
  7.梁坤運應給付軍備局19,336元，及自起訴狀繕本送達翌日起
    至清償日止，按年息百分之5 計算之利息，暨自99年10月16
    日起至遷讓返還前開所示土地之日止，按月給付軍備局388
    元。
  8.梁坤福應將坐落桃園縣龜山鄉○○段419 之1 、423 之2 、
    422 地號土地上，即如附圖所示編號42部分，面積2 平方公
    尺、編號43部分，面積18平方公尺、編號46部分，面積117
    平方公尺、編號44部分，面積81平方公尺、編號45部分，面
    積137 平方公尺、編號48部分，面積8 平方公尺、編號47部
    分，面積6 平方公尺之地上物拆除，將編號42至46部分之土
    地返還軍備局，將編號47及48部分之土地返還國產局。
  9.梁坤福應給付軍備局39,547元，給付國產局2,736 元，及均
    自起訴狀繕本送達翌日起至清償日止，按年息百分之5 計算
    之利息，暨自99年10月16日起至遷讓返還前開所示土地之日
    止，按月給付軍備局805 元，給付國產局59元。
  10.梁坤喜、梁坤運、梁坤福、梁文龍應將坐落桃園縣龜山鄉○
    ○段430 地號土地上，如附圖所示編號29部分，面積12平方
    公尺之地上物拆除，將該部份土地遷讓返還軍備局。
  11.梁坤喜、梁坤運、梁坤福、梁文龍應給付軍備局1,248 元，
    及自起訴狀繕本送達翌日起至清償日止，按年息百分之5 計
    算之利息，暨自99年10月16日起至遷讓返還前開所示土地之
    日止，按月給付軍備局25元。
  12.上開11項願供擔保，請准宣告假執行。
二、被告梁坤喜則抗辯：
  (一)系爭土地原為被告所有，40年間經原告徵收但遲未過戶，被
    告代為繳納地價稅多年，至75年間原告始以獎勵金補償款名
    義補貼被告稅金，另自92年起，原告要求被告就系爭土地未
    使用部分為承租或承購，兩造於99年間至立法院開會協調，
    就系爭土地上被告所有之地上物部分達成和解，原告同意不
    拆除被告所有之地上物，並同意被告占用土地部分出售被告
    ，原告竟毀約提起訴訟。
  (二)若原告取得系爭土地為繼受取得，則前手（即被告之父梁火
    珍）在尚未交付土地之前，有民法第373 條規定危險移轉前
    之使用利益，前手仍為有權占有，亦無不當得利之問題。
  (三)聲明：
  1.原告之訴及假執行之聲請均駁回。
  2.如受不利之判決，願准供擔保，請准宣告免為假執行。
三、被告梁坤龍、梁坤福、梁坤運則抗辯：
  (一)出讓人將土地及房屋單獨出讓或出讓與相異之人時，該房屋
    所有權人即得於房屋的使用期限內，繼續「合法」用該房屋
    所坐落之土地，不影響其對於房屋坐落土地之「有權使用」
    ，即無不當得利或侵權行為之可言。此項規定，於房屋所有
    權人原有合法使用坐落土地之所有權及地上權，而僅將房屋
    所有權或僅將土地所有權或地上權之全部或一部讓與他人，
    或將地上權及房屋所有權同時或先後讓與相異之人時，亦可
    類推適用。本件原告於45年間徵購被告土地但遲未辦理過戶
    ，至75年間過戶給軍方前，土地相關稅款均由被告之祖父梁
    火珍繳納，且房屋於土地過戶前即已存在，兩造並於91至98
    年間曾協調可由被告依法租用或買回，依新修正之民法第42
    5條之1規定，被告有合法使用系爭土地之權源。
  (二)梁坤運實際並無長期居住使用上述地上物，故梁坤運並非正
    當之當事人，屬於當事人不適格。
  (三)被告於91至98年間多次與軍方協調，軍方同意並分割土地於
    94年12月1 日申請完成，擬將土地正式轉由國產局辦理，讓
    被告依法租用或買回。
  (四)聲明：
  1.原告之訴及假執行之聲請均駁回。
  2.如受不利之判決，願准供擔保，請准宣告免為假執行。
四、本院之判斷：
  (一)原告主張系爭土地係屬中華民國國有，而由原告分別管理之
    土地（前10筆土地為軍備局管理，後2 筆為國產局管理），
    其中梁坤喜占有使用如附圖所示編號35至41部分土地，被告
    梁文龍占有使用如附圖所示編號17、18、20至23、27、28、
    35、36部分土地，被告梁坤運占有使用如附圖所示編號24至
    26、30至34部分土地，被告梁坤福占有使用如附圖所示編號
    42至46、47、48部分土地，被告並共同占有使用如附圖所示
    編號29部分土地等情，業據其提出地籍圖、土地登記第2 類
    謄本、現場照片等件為證（參見本院卷第5 頁、第10至17頁
    、第23至27頁、第117 至123 頁、第126 至173 頁），被告
    對此並不爭執，復經本院於99年12月16日及100 年6 月22日
    會同兩造及桃園縣桃園地政事務所人員至系爭土地現場履勘
    確認無訛，並囑託桃園縣桃園地政事務所人員繪製土地複丈
    成果圖，有上述勘驗筆錄及土地複丈圖在卷可稽（參見本院
    卷第65至66頁、第255 至258 頁、第265 頁），是原告此部
    分主張堪信為真實。
  (二)原告復主張被告無權占用系爭土地，原告自得依民法767 條
    及第179 條之規定，請求被告拆除地上物及遷讓返還土地，
    並給付相當於租金之不當得利損害賠償等語，被告則執前詞
    置辯。
  1.按當事人適格，係指當事人就具體特定之訴訟，得以自己之
    名義為原告或被告，而受為訴訟標的法律關係之本案判決之
    資格而言。故在給付之訴，若原告主張其為訴訟標的法律關
    係之權利主體，他造為訴訟標的法律關係之義務主體，其當
    事人即為適格。至原告是否確為權利人，被告是否確為義務
    人，乃為訴訟標的法律關係之要件是否具備，即訴訟實體上
    有無理由之問題，並非當事人適格之欠缺（最高法院93年度
    台上字第382 號判決意旨參照）。經查，原告主張被告無權
    占用其管理之系爭土地，故其請求被告拆除系爭土地上之地
    上物及遷讓返還土地，另請求給付相當於租金之不當得利損
    害賠償。揆諸上開規定，本件兩造當事人即屬適格，是梁坤
    運抗辯伊實際並無長期居住使用上述地上物，故梁坤運並非
    正當之當事人，屬於當事人不適格云云，不足採信。
  2.梁坤喜抗辯系爭土地原為被告所有，40年間經原告徵收但遲
    未過戶，被告代為繳納地價稅多年，至75年間原告始以獎勵
    金補償款名義補貼被告稅金，另自92年起，原告要求被告就
    系爭土地未使用部分為承租或承購，兩造於99年間至立法院
    開會協調，就系爭土地上被告所有之地上物部分達成和解，
    原告同意不拆除被告所有之地上物，並同意被告占用土地部
    分出售被告，原告竟毀約提起訴訟云云，原告則主張依國有
    財產法第42條第1 項第2 款及財政部98年9 月24日修頒「各
    機關經管國有公用被占用不動產處理原則」第1 點第2 項第
    2 款第4 目規定，可知占用人需提出82年7 月21日前實際使
    用之時間證明文件（如戶籍證明、房屋稅繳納證明、水電費
    收據及其他政府機關或公營事業機構出具之證明文件），洽
    國產局申辦，俟審核後始得向國產局承租土地。但是否出租
    ，國產局仍得考量國有土地利用需求等情形而為決定，並非
    必為出租不可，本件被告於98、99年間雖提出文件申請承租
    ，然經國產局審核之後，認渠等均不符相關規定故無法同意
    等語。經查，證人郭甡良到庭證稱：（證人是否曾經在去年
    到立法院協調梁坤運、梁坤喜等人與軍備局間，關於桃園縣
    龜山鄉○○段423 、426 等地號土地事件？）我前年認識梁
    坤運，我是跑立院新聞的記者，後來我找立委助理，再發文
    給軍方及國產局來協調，後來在立法院中心大樓會議室開會
    ，當天軍方告知我資料太久，找不到了，軍方已經將土地交
    給國產局處理，因為被告83年以前就開始住在系爭土地，國
    產局要被告去農會補資料，被告有補資料了，但還須要其他
    資料，此部分是要向鄉公所補，鄉長本來同意補資料給被告
    ，因為國產局已經將案件移送到法院，所以鄉長就不敢發文
    。若補齊資料，被告就可以繼續承租土地。（當時有無提到
    以何種方式承租？）有，但應補文件內容為何我忘記了。（
    軍備局是否有同意不拆除被告所佔用之地上物？）國產局說
    儘快把資料補進來，但並未承諾不拆除被告之地上物。（當
    時軍備局或國產局是否已經認為被告已經符合承租之資格，
    僅需再補書面資料即可？）是。（承租資格為何？）83 年
    之前水電繳費單據，但被告沒有保存，所以向農會開資料，
    因為不夠，又向鄉公所補資料。（開會時被告並未補齊83
    年水電資料，軍備局及國產局是否已經認定被告符合承租資
    格或是要補完資料方能認定？）當時軍方認定被告在83年以
    前已經住在那邊，國產局是後來才接到該案，才要求被告補
    資料。（最後有無補齊國產局所要求之資料？）農會部分之
    資料已經補齊，但還不夠，於是又去鄉公所要求補齊資料，
    本來科原、科長已經協調好了，但後來鄉長發現該案已經送
    到法院，就不方便開證明了。（開該證明是否已經足夠？）
    開國產局要求之資料就算補齊，就可以辦承租等語（參見本
    院卷第203 至204 頁）。依證人郭甡良之證詞，充其量僅可
    認定被告於99年間曾至立法院與被告方面確認承租系爭土地
    之條件，被告則告知要求需補齊相關資料始可辦理系爭土地
    之承租，參以梁坤運於本院審理中自陳（當時協調會所要求
    補齊之資料為何？）村、里、漁農會及鄉公所之居住證明，
    我們有農會、村、里之證明，只差鄉公所的證明等語（參見
    本院卷第204 頁）。由此可知，被告尚未具備原告所要求承
    租系爭土地之資格，益證被告迄今仍未完成系爭土地之承租
    手續，此亦有財政部國有財產局臺灣北區辦事處桃園分處99
    年7 月22日函1 件在卷可佐（參見本院卷第296 頁）。況且
    ，證人郭甡良已證稱國產局說儘快把資料補進來，但並未承
    諾不拆除被告之地上物等語，是梁坤喜抗辯兩造於99年間至
    立法院開會協調，就系爭土地上被告所有之地上物部分達成
    和解，原告同意不拆除被告所有之地上物，並同意被告占用
    土地部分出售被告云云，與事實不符，自難採信。
  3.梁坤喜另抗辯若原告取得系爭土地為繼受取得，則前手（即
    被告之父梁火珍）在尚未交付土地之前，有民法第373 條規
    定危險移轉前之使用利益，前手仍為有權占有，亦無不當得
    利之問題云云。惟按買賣標的物之利益及危險，自交付時起
    ，均由買受人承受負擔，但契約另有訂定者，不在此限，民
    法第373 條定有明文。該條文係在規範買賣標的物之危險負
    擔，且該條文之前提為當事人間有買賣關係存在。經查，依
    系爭土地之土地登記第2 類謄本所示（參見本院卷第10至17
    頁、第117 至118 頁、第121 至122 頁），桃園縣龜山鄉○
    ○段419 之1 、423 、423 之2 、427 、427 之1 地號土地
    係於49年5 月31日以買賣方式取得，並由軍備局負責管理，
    同段426 、426 之1 、426 之2 、430 、430 之1 地號土地
    則於75年5 月26日以買賣方式取得，並由軍備局負責管理，
    另同段422 、499 之1 地號土地係於75年9 月3 日以第1 次
    登記方式取得，並由國產局負責管理，足認兩造就桃園縣龜
    山鄉○○段422 、499 之1 地號土地並無買賣關係存在。再
    者，依梁坤龍及梁坤運提出之各項文件所示（參見本院卷第
    212至245 頁），均無法認定兩造就系爭土地（除同段422、
    499 之1 地號土地外）間有成立買賣關係。至於梁坤喜提出
    之國防部軍備局工程營產中心北部地區營產管理處辦理「龜
    山油庫」坐落桃園縣龜山鄉○○段419 之7 地號等3 筆土地
    現勘紀錄雖有記載：民人（即梁坤喜及梁坤福）上述土地（
    指桃園縣龜山鄉○○段419 之7 、423 、426、430地號）前
    國防部空軍總司令部分別於52年6 月18日及75年6 月20日價
    購自同段419 、423 、424 、426 、430 地號因未全部使用
    ，原所有權人梁火珍（現佔用人之父）並於同段424 地號設
    有建物第1 次登記（桃園縣龜山鄉○○段18建號）及戶籍登
    記迄今，民人等陳請軍方將未使用部分，同意由民人承租、
    購等事宜等語（參見本院卷第96頁），然該次紀錄之現勘結
    論為案內土地由基隆油料大隊針對營區外土地，檢討有無運
    用計劃後依行政系統呈報核定，聯勤北部地區營產管理處申
    辦現況分割後非公用財產移交等語（參見本院卷第96頁），
    準此，單憑上開現勘紀錄仍不足以認定兩造，或原告與被告
    之父梁火珍間就系爭土地（除同段422 、499 之1 地號土地
    外）為買賣之前後手。是以本件自無民法第373 條之適用。
  4.梁坤龍、梁坤福、梁坤運則抗辯出讓人將土地及房屋單獨出
    讓或出讓與相異之人時，該房屋所有權人即得於房屋的使用
    期限內，繼續「合法」用該房屋所坐落之土地，不影響其對
    於房屋坐落土地之「有權使用」，即無不當得利或侵權行為
    之可言。此項規定，於房屋所有權人原有合法使用坐落土地
    之所有權及地上權，而僅將房屋所有權或僅將土地所有權或
    地上權之全部或一部讓與他人，或將地上權及房屋所有權同
    時或先後讓與相異之人時，亦可類推適用。本件原告於45年
    間徵購被告土地但遲未辦理過戶，至75年間過戶給軍方前，
    土地相關稅款均由被告之祖父梁火珍繳納，且房屋於土地過
    戶前即已存在，兩造並於91至98年間曾協調可由被告依法租
    用或買回，依新修正之民法第425 條之1 規定，被告有合法
    使用系爭土地之權源云云。惟查，民法第425 條之1 第1 項
    規定，土地及其土地上之房屋同屬一人所有，而僅將土地或
    僅將房屋所有權讓與他人，或將土地及房屋同時或先後讓與
    相異之人時，土地受讓人或房屋受讓人與讓與人間或房屋受
    讓人與土地受讓人間，推定在房屋得使用期限內，有租賃關
    係。其期限不受第449 條第1 項規定之限制。參以民法第42
    5 條之1 之立法理由記載略以：僅將土地或僅將房屋所有權
    讓與他人，或將土地及房屋同時或先後讓與相異之人時，實
    務上見解，除有特別約定外，應推斷土地受讓人默許房屋受
    讓人繼續使用土地，但應支付相當代價，故其法律關係之性
    質，當屬租賃。為杜爭議並期明確，明定當事人間在房屋得
    使用期限內，除有反證外，推定有租賃關係，其期限不受第
    449 條第1 項20年之限制。由此可知，該條文適用前提為土
    地及其土地上之房屋須先同屬一人所有。然查，國產局98年
    11月19日函覆軍備局之內容略以：本案8 筆土地（指桃園縣
    龜山鄉○○段419 之1 地號等8 筆國有土地）經桃園分處勘
    查結果，現況為龜山鄉○○路136 號、141 之6 號之鐵皮造
    平房、鐵皮棚架、磚造平房第2 層加蓋鐵皮屋、水塔、畜禽
    舍、庭院、魚池及道路等占用。．．．經桃園分處查證後，
    大同路141 之6 號房屋之用電證明，係為大同路136 號對面
    魚池照明使用，非該房屋使用之用電；大同路136 號房屋，
    依桃園縣政府稅捐稽徵處95年9 月20日桃園房字第09500088
    51號函，敘明該房屋因拆除重建准自93年12月起註銷房屋稅
    籍在案，即該建物於93年間已拆除，現有之房屋係為新占建
    。．．．本案國有土地經桃園分處與貴局會勘結果，並依案
    附行政院農業委員會林務局農林航空測量所82年6 月17日拍
    攝之航照圖比對後，研判當時現場並無門牌大同路136 號及
    141 之6 號建築物，故貴局提供之證明文件，無法證明符合
    「各機關經管國有公用被占用之不動產處理原則」得按現況
    移交之規定，請騰空地上物後再憑續處等語（參見本院卷第
    295 頁）。縱如被告所述系爭土地（除同段422、499 之1地
    號土地）原為梁火珍所有，然依上述土地之土地登記第2 類
    謄本所示，該土地最遲已於75年6 月26日出售，並由軍備局
    負責管理，而依上開函文所示，本件被告所有及使用之地上
    物均係於82年6 月17日以後所陸續興建，顯見本件並不符合
    民法第425 條之1 第1 項規定之情形，亦無類似之事由存在
    ，自難以類推適用，是梁坤龍、梁坤福、梁坤運之此部分抗
    辯，於法無據，委無可採。
  (三)綜上，原告主張被告無權占用如其聲明所示之土地等情，堪
    信屬實。
五、按土地所有人得依不當得利法則向無權占用其土地之人請求
    返還相當於租金之損害金，惟其數額，除以申報地價為基礎
    外，尚須斟酌基地之位置、工商業繁榮之程度及占用人利用
    土地之經濟價值及所受利益等項，並與鄰地租金相比較，以
    為決定，並非必達申報地價年息百分之10之最高額（最高法
    院88年度台上字第3331號及88年度台上字第1894號判決意旨
    參照）。經查，原告主張被告無權占用如其聲明所示之土地
    一事，業經本院認定無訛，已如前述。又被告未曾支付任何
    使用對價予原告，被告自受有相當於租金之利益，原告則因
    而受有相當於租金之損害，被告分別占用原告所有之系爭土
    地，已符合不當得利之法律構成要件，原告自得依不當得利
    之法律關係，請求被告分別返還自本件起訴之日即99年10月
    15日起回溯5 年間相當於租金之利益。又被告所有或使用之
    地上物，均係供個人住家使用，附近經濟並不繁榮，生活機
    能尚可，此經本院會同兩造及桃園縣桃園地政事務所人員履
    勘屬實，本院審酌被告使用土地之面積、現況等一切情事，
    認為原告因被告使用系爭土地所受之損害以土地申報總價額
    年息百分之5 計算為適當。又桃園縣龜山鄉○○段419 之1
    地號土地93年1 月、96年1 月及99年1 月之申報地價分別為
    每平方公尺400 元、453 元及562 元；同段422 地號土地93
    年1 月、96年1 月及99年1 月之申報地價分別為每平方公尺
    400 元、875 元及1,010 元；其餘之系爭土地（除同段49 9
    之1 地號土地外）93年1 月、96年1 月及99年1 月之申報地
    價分別為每平方公尺400 元、400 元及500 元，有系爭土地
    之土地登記第2 類謄本及地價第2 類謄本在卷可憑（參見本
    院卷第10至17頁、第117 至11 8頁、第121 頁、第175 至
    185 頁）。從而，原告請求被告給付如附表所載自99年10月
    15日起回溯5 年之損害金，及自99年10月16日起，至拆除或
    遷出如其聲明所示之地上物，將土地返還與原告之日止，按
    月計算之損害金（計算方式詳如附表），均屬有據。
六、綜上所述，原告請求1.梁坤喜應將坐落桃園縣龜山鄉○○段
    423 、426 之1 、426 之2 、430 之1 地號土地上，如附圖
    所示編號37部分，面積7 平方公尺、編號38部分，面積14平
    方公尺、編號35部分（一樓建物部分），面積15平方公尺、
    編號36部分（一樓建物部分），面積2 平方公尺、編號39部
    分，面積96平方公尺、編號40部分，面積222 平方公尺、編
    號41部分，面積0.34平方公尺之地上物拆除，將該編號35至
    41部分之土地遷讓返還軍備局。2.梁坤喜應給付軍備局36,1
    59元，及自起訴狀繕本送達翌日（即99年10月23日）起至清
    償日止，按年息百分之5 計算之利息，暨自99年10月16日起
    至遷讓返還前開所示土地之日止，按月給付軍備局725 元。
    3.梁文龍應將坐落桃園縣龜山鄉○○段426 、426 之1 、42
    6 之2 、427 、427 之1 、430 地號土地上，如附圖所示編
    號17部分，面積22平方公尺、編號18部分，面積17平方公尺
    、編號20部分，面積4 平方公尺、編號21部分，面積7 平方
    公尺、編號22部分，面積11平方公尺、編號23部分，面積47
    平方公尺、編號27部分，面積344 平方公尺、編號28部分，
    面積171 平方公尺、編號35部分（二樓建物部分），面積15
    平方公尺、編號36部分（二樓建物部分），面積2 平方公尺
    之地上物拆除，將該編號17、18、20至23、27、28、35、36
    部分之土地遷讓返還軍備局。4.梁文龍應給付軍備局65,646
    元，及自起訴狀繕本送達翌日（即99年10月22日）起至清償
    日止，按年息百分之5 計算之利息，暨自99年10月16日起至
    遷讓返還前開所示土地之日止，按月給付軍備局1,316 元。
    5.梁坤運應自訴之聲明第3 項中，編號35部分（二樓建物部
    分），面積15平方公尺、編號36部分（二樓建物部分），面
    積2 平方公尺之地上物遷出，將該編號35、36部分之土地遷
    讓返還予軍備局。6.梁坤運應將坐落桃園縣龜山鄉○○段42
    6 之1 、426 之2 、430 、430 之1 地號土地上，如附圖所
    示編號24部分，面積9 平方公尺、編號25部分，面積100 平
    方公尺、編號26部分，面積23平方公尺、編號30部分，面積
    38平方公尺、編號31部分，面積5 平方公尺、編號32部分，
    面積4 平方公尺、編號33部分，面積5 平方公尺、編號34部
    分，面積2 平方公尺之地上物拆除，將該部份土地遷讓返還
    軍備局。7.梁坤運應給付軍備局19,335元，及自起訴狀繕本
    送達翌日（即99年10月22日）起至清償日止，按年息百分之
    5 計算之利息，暨自99年10月16日起至遷讓返還前開所示土
    地之日止，按月給付軍備局38 8元。8.梁坤福應將坐落桃園
    縣龜山鄉○○段419 之1 、42 3之2 、422 地號土地上，即
    如附圖所示編號42部分，面積2 平方公尺、編號43部分，面
    積18平方公尺、編號46部分，面積117 平方公尺、編號44部
    分，面積81平方公尺、編號45部分，面積137 平方公尺、編
    號48部分，面積8 平方公尺、編號47部分，面積6 平方公尺
    之地上物拆除，將編號42至46部分之土地返還軍備局，將編
    號47及48部分之土地返還國產局。9.梁坤福應給付軍備局39
    ,544元，給付國產局2,736 元，及均自起訴狀繕本送達翌日
    （即99年10月22日）起至清償日止，按年息百分之5 計算之
    利息，暨自99年10月16日起至遷讓返還前開所示土地之日止
    ，按月給付軍備局805 元，給付國產局59元。10.梁坤喜、梁
    坤運、梁坤福、梁文龍應將坐落桃園縣龜山鄉○○段430 地
    號土地上，如附圖所示編號29部分，面積12平方公尺之地上
    物拆除，將該部份土地遷讓返還軍備局。11.梁坤喜、梁坤運
    、梁坤福、梁文龍應給付軍備局1,247 元，及自起訴狀繕本
    送達翌日（梁坤喜部分自99年10月23日起算，其餘被告自99
    年10月22日起算）至清償日止，按年息百分之5 計算之利息
    ，暨自99年10月16日起至遷讓返還前開所示土地之日止，按
    月給付軍備局25元，為有理由，應予准許，逾此範圍之請求
    ，為無理由，應予駁回。
七、兩造分別陳明願供擔保，請准宣告假執行或免為假執行，就
    原告勝訴部分，經核均無不合，爰分別酌定相當之擔保金准
    許之。至於原告敗訴部分，假執行亦失所附麗，應予駁回。
八、本件事證已臻明確，兩造間其餘攻擊防禦方法，核與本判決
    結果不生任何影響，爰不一一予以論述，附此敘明。
九、據上論結，原告之訴為一部有理由，一部無理由，依民事訴
    訟法第79條、第85條第1 項、第390 條第2 項、第392 條第
    2項，判決如主文。
中    華    民    國   100    年    11    月    11    日
                  民事第一庭    法  官  林哲賢
以上正本證明與原本無異
中    華    民    國   100    年    11    月    11    日
                                書記官  陳佳彬
附表：（小數點以下均四捨五入）
1.被告梁坤福占用附圖編號42至46部分，其中桃園縣龜山鄉○○
  段419 之1 地號部分為254 平方公尺，同段423 之2 地號部分
  為101 平方公尺：
(1)93年1 月以後，1 年之不當得利為7,100 元【（254X400X5%）
  +（101X 400X5% ）=7,100】。
(2)96年1 月以後，1 年之不當得利為7,773 元【（254X453X5%）
  +（101X 400X5% ）=7,773】。
(3)99年1 月以後，1 年之不當得利為9,662 元【（254X562X5%）
  +（101X 500X5% ）=9,662】。
(4)99年10月15日至94年10月16日起之5 年所受相當於租金之不當
  得利合計為39,544元【（7,100 ÷12X16/31）+ （7,100 ÷12
  X14 ）+ （7,773X3 ）+ （9,662 ÷12X9）+ （9,662 ÷12X1
  5/31）=39,544 】。
(5)99年10月16日以後，每月之不當得利為805 元（9,662 ÷12=8
  05）。
2.被告梁坤福占用附圖編號47至48部分，其中桃園縣龜山鄉○○
  段422 地號部分為14平方公尺：
(1)93年1 月以後，1 年之不當得利為280元（14X400X5%=280）。
(2)96年1 月以後，1 年之不當得利為613元（14X875X5%=613）。
(3)99年1 月以後，1 年之不當得利為707 元（14X1,010X5%=707
  ）。
(4)99年10月15日至94年10月16日起之5 年所受相當於租金之不當
  得利合計為2,736 元【（280 ÷12X16/31）+ （280 ÷12 X14
  ）+ （613X3 ）+ （707 ÷12X9）+ （707 ÷12X15/31）=2,7
  36】。
(5)99年10月16日以後，每月之不當得利為59元（707 ÷12=59 ）
  。
3.被告梁坤喜占用附圖編號35至41部分，其中桃園縣龜山鄉○○
  段423 地號部分為222 平方公尺，同段426 之1 地號部分為12
  4.5 平方公尺，同段426 之2 地號部分為1 平方公尺，同段43
  0 之1 地號部分為0.34平方公尺（編號35及36之面積各以1 半
  計算）：
(1)93年1 月以後，1 年之不當得利為6,957 元（347.84X400X5%=
  6,957）。
(2)96年1 月以後，1 年之不當得利為6,957 元（347.84X400X5%=
  6,957 ）。
(3)99年1 月以後，1 年之不當得利為8,696 元（347.84X500X5%=
  8,696）。
(4)99年10月15日至94年10月16日起之5 年所受相當於租金之不當
  得利合計為36,159元【（6,957 ÷12X16/31）+ （6,957 ÷12
  X14 ）+ （6,957X3 ）+ （8,696 ÷12X9）+ （8,696 ÷12X1
  5/31）=36,159 】。
(5)99年10月16日以後，每月之不當得利為725 元（8,696 ÷12=7
  25）。
4.被告梁文龍占用附圖編號17、18、20至23，27、28、35、36部
  分，其中桃園縣龜山鄉○○段427 地號部分為4 平方公尺，同
  段427 之1 地號部分為22平方公尺，同段426 之2 地號部分為
  409 平方公尺，同段426 地號部分為18平方公尺，同段430 地
  號部分為171 平方公尺，同段426 之1 地號部分為7.5 平方公
  尺（編號35及36之面積各以1 半計算）：
(1)93年1 月以後，1 年之不當得利為12,630元（631.5X400X5%=1
  2,630 ）。
(2)96年1 月以後，1 年之不當得利為12,630元（631.5X400X5%=1
  2,630 ）。
(3)99年1 月以後，1 年之不當得利為15,788元（631.5X500X5%=1
  5,788 ）。
(4)99年10月15日至94年10月16日起之5 年所受相當於租金之不當
  得利合計為65,646元【（12,630÷12X16/31）+ （12,630÷12
  X14 ）+ （12,630X3）+ （15,788÷12X9）+ （15,788÷12X1
  5/31）=65,646 】。
(5)99年10月16日以後，每月之不當得利為1,316 元（15,788÷12
  =1,316 ）。
5.被告梁坤運占用附圖編號24至26、30至34部分，其中桃園縣龜
  山鄉○○段426 之2 地號部分為132 平方公尺，同段430 地號
  部分為43平方公尺，同段430 之1 地號部分為4 平方公尺，同
  段426 之1 地號部分為5 平方公尺，同段426 之2 地號部分為
  2 平方公尺：
(1)93年1 月以後，1 年之不當得利為3,720 元（186X400X5%=3,7
  20）。
(2)96年1 月以後，1 年之不當得利為3,720 元（186X400X5%=3,7
  20）。
(3)99年1 月以後，1 年之不當得利為4,650 元（186X500X5%=4,6
  50）。
(4)99年10月15日至94年10月16日起之5 年所受相當於租金之不當
  得利合計為19,335元【（3,720 ÷12X16/31）+ （3,720 ÷12
  X14 ）+ （3,720X3 ）+ （4,650 ÷12X9）+ （4,650 ÷12X1
  5 /31 ）=19,335】。
(5)99年10月16日以後，每月之不當得利為388 元（4,650 ÷12=3
  88）。
6.被告4 人共同占用附圖編號29部分，即為桃園縣龜山鄉○○段
  430 地號部分12平方公尺：
(1)93年1 月以後，1 年之不當得利為240元（12X400X5%=240）。
(2)96年1 月以後，1 年之不當得利為240元（12X400X5%=240）。
(3)99年1 月以後，1 年之不當得利為300元（12X500X5%=300）。
(4)99年10月15日至94年10月16日起之5 年所受相當於租金之不當
  得利合計為1,247 元【（240 ÷12X16/31）+ （240 ÷12 X14
  ）+ （240X3 ）+ （300 ÷12X9）+ （300 ÷12X15 /31 ）=1
  ,247】。
(5)99年10月16日以後，每月之不當得利為25元（300÷12=25）。
如對本判決上訴，須於判決送達後 20 日內向本院提出上訴狀。
如委任律師提起上訴者，應一併繳納上訴審裁判費。